臺灣士林地方法院刑事裁定
110年度聲再字第21號
聲  請  人  
即受判決人  施蘊蘊


代  理  人  王崇品律師
上列聲請人即受判決人因詐欺等案件，對於本院民國110 年1 月
12日所為之第一審判決（109 年度金訴字第174號），聲請再審
，本院裁定如下：
    主    文
再審之聲請駁回。
    理    由
一、聲請意旨略以：聲請人即受判決人施蘊蘊因三人以上共同犯
    詐欺取財、參與犯罪組織等罪，經本院以109 年度金訴字第
    174號判決（下稱原確定判決）判處應執行有期徒刑2年4月
    確定。聲請人因患有雙向情緒障礙症，自民國101年2月10日
    起至106年年7月26日止，在萬芳醫院就診12次，原判決未加
    以調查聲請人是否患有上開精神疾病，進而審酌聲請人是否
    得以適用刑法第57條、第59條之規定而予減刑。又聲請人19
    歲便受洗為基督徒，每月固定捐獻部分薪資予教會，足見聲
    請人努力奉獻自我於社會，焉有可能明知雇主金流非法還成
    為所謂詐騙集團之幫兇，進而遭臆測為參與詐騙集團之犯罪
    行為？且聲請人於109年1月23日有致電新北市政府警察局刑
    事警察大隊表明欲對雇主提告，可知聲請人於查知其所為有
    可能與詐騙集團有關後，便積極報案；又聲請人從事本案收
    款工作時，甚至欲將工作介紹給友人吳東明，可見聲請人不
    知道雇主所言有假，不然怎可能讓友人身陷牢獄之災？再者
    ，聲請人與原判決同案被告鄒佩恩、熊矩佳於工作期間均未
    有所接觸，更無所謂同謀關係；另聲請人於本案中有指認下
    一手收款人為「阿祥」及1名30至40歲之成年男子，後者應
    為本案之主嫌，原判決就此亦未論及。綜上，原判決對上情
    均未加以審酌，屬原判決未調查之「新事實」、「新證據」
    ，爰依法聲請再審等語。
二、按再審制度，係為發現確實之事實真相，以實現公平正義，
    而於案件判決確定之後，另設救濟之特別管道，重在糾正原
    確定判決所認定之事實錯誤，但因不能排除某些人可能出於
    惡意或其他目的，利用此方式延宕、纏訟，有害判決之安定
    性，故立有嚴格之條件限制。刑事訴訟法第420條第1項第6
    款規定：有罪之判決確定後，因發現新事實或新證據，單獨
    或與先前之證據綜合判斷，足認受有罪判決之人應受無罪、
    免訴、免刑或輕於原判決所認罪名之判決者，為受判決人之
    利益，得聲請再審。同條第3項規定：第1項第6款之新事實
    或新證據，指判決確定前已存在或成立而未及調查斟酌，及
    判決確定後始存在或成立之事實、證據。揆其修正目的乃因
    再審制度之目的在發現真實並追求具體公平正義之實現，為
    求真實之發見，避免冤抑，對於確定判決以有再審事由而重
    新開始審理，攸關被告權益影響甚鉅，故除現行規定所列舉
    之新證據外，若有確實之新事實存在，不論單獨或與先前之
    證據綜合判斷，合理相信足以動搖原確定判決，使受有罪判
    決之人應受無罪、免訴、免刑或輕於原判決所認罪名之判決
    ，應即得開啟再審程序。然所謂「新事實或新證據」，不以
    該事證於事實審法院判決前已存在為限，縱於判決確定後始
    存在或成立之事實、證據，亦屬之。惟須該事證本身可單獨
    或結合先前已經存在卷內之各項證據資料，予以綜合判斷觀
    察，認為足以動搖原有罪之確定判決，而為受判決人無罪、
    免訴、免刑或輕於原判決所認罪名之判決者，始得聲請再審
    。倘無法產生合理懷疑，不足以動搖原確定判決所認定之事
    實者，自未具備上開要件，或於判決確定前已存在或成立，
    且經法院調查及斟酌之證據，因非該條款規定所謂之「新證
    據」，均不能據為聲請再審之原因（最高法院104年度台抗
    字第201、231、264號裁定意旨參照）。次按，聲請再審之
    理由，如僅對原確定判決認定事實之爭辯，或對原確定判決
    採證認事職權之行使，任意指摘，或對法院依職權取捨證據
    持相異評價等情，原審法院即使審酌上開證據，亦無法動搖
    原確定判決，自非符合此條款（即刑事訴訟法第420條第1項
    第6款）所定提起再審之要件（最高法院102年度台抗字第48
    0號裁定意旨參照）。再按，刑事訴訟法第420 條第1 項第6
     款既曰輕於原判決所認「罪名」，自與輕於原判決所宣告
    之「刑」有別，所謂輕於原判決所認罪名，係指與原判決所
    認罪名比較，其法定刑較輕之相異罪名而言，至量刑之輕重
    、保安處分之宣告，並不屬於該條第1 項第6 款所指罪名之
    範圍（最高法院105 年度台抗字第90號裁定意旨參照）。
三、經查：
  ㈠本件聲請人因犯三人以上共同詐欺取財罪，經本院以109年度
    金訴字第174號判決處應執行有期徒刑2年4月，於110年2月2
    2日確定，有上開刑事判決影本及臺灣高等法院被告前案紀
    錄表各1份附卷可考，本院為最後事實審法院，依法自屬聲
    請再審管轄法院，合先敘明。
  ㈡查本件聲請人就原確定判決犯罪事實欄所載之犯行，本院係
    綜合：「⒈聲請人之供述其謀職過程，認聲請人不過透過電
    話及LINE與『嚴先生』（即通訊軟體LINE暱稱為『歲月如梭』之
    人）等人聯繫後，即行錄取，對於公司營業模式、主管姓名
    、工作團隊成員等相關求職重要之事項，均未見聲請人詳予
    詢問，亦未有任何正式面試程序，與應徵公司人員近乎毫無
    接觸，此情與一般正常工作之應徵多係在公司內進行，並由
    公司內部人員透過與應徵者面對面交流以決定是否錄取之程
    序迥異，以聲請人自陳先前係貿易公司秘書跟業務、立法委
    員特別助理、外商公司或保險公司人員之經歷，應可輕易察
    覺本次所從事之工作實非一般合法正當工作，當已心生疑慮
    ，然聲請人竟對於通訊軟體LINE暱稱為『歲月如梭』、『熊哥』
    、『詹姆斯』及其等人所屬之集團或公司行號之名稱、地址、
    電話等聯絡資料一無所知之情況下，即聽從素未謀面之『熊
    哥』或『詹姆斯』指示，受僱從事轉交款項工作，如謂其對此
    工作內容的正當性毫無懷疑，實不符常情。⒉再按諸常理，
    正常、合法之企業，若欲收取客戶之匯款，直接提供其帳戶
    予客戶即可，此不僅可節省勞費、留存金流證明，更可避免
    發生款項經手多人而遭侵吞等不測風險，縱然委託員工代收
    款項，亦因款項有遭侵占之風險，而常委任較具高度信任關
    係之員工，始可能為之，而此種信賴關係實非如上所述，僅
    需透過電話或LINE簡短對談，即可輕易建立，是以，『熊哥』
    或『詹姆斯』等人願意額外承擔上開風險，委請幾乎素不相識
    之聲請人代收款項，相對而言，聲請人與下手即同案被告鄒
    佩恩、上手『阿祥』均互不相識，雙方在無任何信賴基礎之情
    形下，聲請人即可將其收取的款項交付予毫不認識之『阿祥』
    ，且無任何收據為憑，雙方來往情形，在在可疑，良以現今
    詐欺集團分工細膩，行事亦相當謹慎，詐欺集團派遣前往實
    際從事收受、交付等傳遞款項任務之人，關乎詐欺所得能否
    順利得手，且因遭警查獲或銀行通報之風險甚高，參與傳遞
    款項之人必須隨時觀察環境變化以採取應變措施，否則取款
    現場如有突發狀況，指揮者即不易對該不知內情之人下達指
    令，將導致詐騙計畫功敗垂成，如參與者對不法情節毫不知
    情，甚至將款項私吞，抑或在現場發現上下游係從事違法之
    詐騙工作，更有可能為自保而向檢警或銀行人員舉發，導致
    詐騙計畫功虧一簣，則詐欺集團指揮之人非但無法領得詐欺
    所得，甚且牽連集團其他成員，是詐欺集團實無可能派遣對
    其行為可能涉及犯罪行為一事毫無所悉之人，擔任傳遞款項
    之工作，據此，堪信聲請人對『熊哥』或『詹姆斯』及其等所屬
    詐欺集團成員之詐欺行為，縱非毫無所悉，亦係有所預見，
    非惟如此，聲請人之下手即同案被告鄒佩恩，在首次與本案
    詐欺集團成員『平凡人生』交談時，即表明『我心裡有疑問，
    工作是不是車手』等語，更於工作數天後詢問『朋友問我你現
    在在做什麼，我真不知要怎麼回答，該怎麼說呢？』等語，
    顯然同案被告鄒佩恩在應徵時，對此工作之違法性即已有所
    預見，相對而言，聲請人加入之時間較同案被告鄒佩恩為早
    ，又係同案被告鄒佩恩之上手，同案被告鄒佩恩更曾具體詢
    問其工作內容（見下述），足見聲請人對其從事『收水』工作
    之不法性，非全不知情，此證諸聲請人曾詢問『詹姆斯』：『
    你一個人要協調幾組人馬，是嗎？』、『年前業務量是不是較
    少？』等語，益見聲請人已有所預見或認識其所參與者，係
    具有持續性、牟利性之犯罪組織，就所收取、轉交之款項為
    犯罪不法所得乙情甚明。⒊現今金融機構與自動櫃員機等輔
    助設備隨處可見，內容多樣化，尤其電子、網路等新興金融
    所架構之服務網絡更為綿密、便利，甚多且為無償使用，此
    為吾人日常生活所習知，則非法經營博奕之賭場，倘需確認
    賭客之財力及賭資，僅需連結網路銀行即可輕易查知，何需
    另外聘僱聲請人、同案被告鄒佩恩、『阿祥』以人力搬運金錢
    ，徒增營運成本？況博奕時多以籌碼代替現金，以節省匯兌
    的費用及攜帶現金之不便，亦可避免現金遭竊之危險，是聲
    請人所稱：伊以為是賭場轉錢云云，未必可信，且查，聲請
    人在收受同案被告鄒佩恩交付之款項後，係將款項交付予『
    阿祥』，顯見聲請人所稱之『賭場』，並非無人可外出收受款
    項，而收受款項如此簡單之事，直接由『阿祥』甚至發號司令
    之『熊哥』、『詹姆斯』等人直接出面收取即可，又何須大費周
    章另外支付報酬，委託同案被告鄒佩恩、聲請人、『阿祥』層
    轉收受？更佐以聲請人於偵查中自陳：我不認識同案被告鄒
    佩恩，也不知道其真實姓名，我刻意不和同案被告鄒佩恩交
    談，也不問她內容，但她有問過我此工作是做什麼的，我說
    我大概知道，我心想不要告訴她好了，想說不要刻意去傳達
    這樣的訊息…我有介紹朋友給『熊哥』，『熊哥』要我通聯後刪
    除紀錄，因為畢竟是搬錢的工作等語，在在可見聲請人對於
    其收受的款項屬不法所得一節，也心知肚明，準此，聲請人
    對於其可能係擔任詐欺集團之『收水』，向下游車手收受款項
    一節，顯有預見可能，惟其貪圖報酬，仍依『熊哥』、『詹姆
    斯』等上手指示，收受下游車手交付之款項，並上繳給『阿祥
    』，顯然抱持縱使其所收受、轉交之款項為詐欺集團之詐欺
    所得，亦不違反其本意之不確定故意，至為明確」等理由，
    而認聲請人所辯不足採信。是原審確定判決已詳敘其調查、
    取捨證據之結果，及憑以認定犯罪事實之心證理由，所為論
    斷說明，與卷內訴訟資料悉無不合，並無違背一般經驗法則
    及論理法則之情事。
  ㈢本件聲請意旨關於原審未審酌聲請人患有精神疾病而減刑部
    分，係量刑之輕重問題，並不屬於刑事訴訟法第420條第1 
    項第6 款所指罪名之範圍；關於案發後報案、曾介紹友人從
    事本案收款工作、與共犯未曾接觸等據以指摘原確定判決認
    定事實不當或違法，而所主張之事實、理由及證據，係於原
    確定判決前即已存在，而為法院、當事人明知並經法院加以
    審酌且敘明心證理由在卷；至關於聲請人所稱為捐獻薪資之
    虔誠教徒、尚有指認1名30至40歲之男子為主嫌等部分，並
    無法產生合理懷疑，不足以動搖原確定判決所認定之事實，
    亦不足為再審聲請人應為無罪、免訴、免刑或輕於原判決所
    認罪名之判決。綜上可知，本件聲請人聲請再審之理由，無
    非係對原確定判決採證認事職權之行使，任意指摘，或對法
    院依職權取捨證據持相異評價，或以業經原確定判決調查審
    酌之證據聲請再審，顯非判決確定前已存在或成立而未及調
    查斟酌，亦非判決確定後始存在或成立之事實、證據，且不
    論單獨或與先前之卷內之證據綜合判斷，均不足以動搖原確
    定判決，足認受有罪判決之人應受無罪、免訴、免刑或輕於
    原判決所認罪名之判決者，自與刑事訴訟法第420條第1項第
    6款之再審事由不相符合。依前揭說明，本件再審之聲請，
    顯無理由，應予駁回。
四、末按刑事訴訟法第429條之2前段規定：「聲請再審之案件，
    除顯無必要者外，應通知聲請人及其代理人到場，並聽取檢
    察官及受判決人之意見」。其立法意旨係為釐清聲請再審是
    否合法及有無理由，故除顯無必要者外，如依聲請意旨，從
    形式上觀察，聲請顯無理由而應予駁回，例如提出之事實、
    證據，一望即知係在原確定判決審判中已提出之證據，經法
    院審酌後捨棄不採，而不具備新規性之實質要件，並無疑義
    者，或顯屬程序上不合法且無可補正，其程序違背規定已明
    ，而無需再予釐清，當然毋庸依上開規定通知到場聽取意見
    之必要，庶免徒然浪費有限之司法資源（最高法院109年度
    台抗字第263號裁定意旨參照）。查本件聲請人之聲請再審
    ，依聲請意旨所載，與刑事訴訟法第420條第1項各款之規定
    ，從形式上觀察，明顯可以判斷係顯無理由，故認無踐行通
    知聲請人到場並聽取檢察官意見等程序之必要，而逕予駁回
    ，併此敘明。
據上論斷，依刑事訴訟法第434 條第1 項，裁定如主文。
中　　華　　民　　國　　110 　年　　12　　月　　9 　　日
                  刑事第七庭  審判長法  官 蔡明宏
                                    法  官 李昭然
                                    法  官 陳孟皇
以上正本證明與原本無異。　　　　　　　　　　　　　　　　
如不服本裁定，應於送達後5日內，向本院提出抗告狀。
                                    書記官 張嫚凌
中　　華　　民　　國　　110 　年　　12　　月　　13　　日